【裁判字號】    97,上訴,3137
【裁判日期】    980311
【裁判案由】    強盜等
【裁判全文】
臺灣高等法院臺中分院刑事判決        97年度上訴字第3137號
上  訴  人
即  被  告  乙○○
指定辯護人  丁○○（即本院公設辯護人）
上列上訴人因強盜案件，不服臺灣苗栗地方法院97年度訴字第54
7號中華民國97年11月4日第一審判決（起訴案號：臺灣苗栗地方
法院檢察署97年度偵字第3764號），提起上訴，本院判決如下：
    主  文
上訴駁回。
    事  實
一、乙○○於民國（下同）90年間曾因違反毒品危害防制條例案
    件，經法院判處有期徒刑6月確定，於94年2月24日易科罰金
    執行完畢；後又因施用第一級及第二級毒品、竊盜等案件，
    經法院分別判處有期徒刑9月、7月、7月、10月、8月確定，
    嗣經減刑後，定應執行刑為有期徒刑1年6月，於97年2月5日
    縮短刑期假釋出監並交付保護管束，並於97年2月28日（原
    審判決誤載為同年3月15日）縮刑期滿而執行完畢（構成累
    犯）。詎乙○○仍未知悔改，先於97年8月7日凌晨1時6分許
    ，於苗栗縣頭份鎮○○路1039號重光醫院前，以其所有之鑰
    匙竊得戊○○所有車牌號碼PC2-831號機車（此部分業經原
    審判決有期徒刑6月確定）後。竟基於意圖為自己不法所有
    之犯意，於同日凌晨2時2分許，騎乘上揭竊得之機車，並攜
    帶其所有長約50公分外觀呈鐮刀造型，客觀上可為兇器之柴
    刀1把（未據扣案），至苗栗縣頭份鎮○○里○○路206之1
    號之丙○○○○○○○○前，停放好機車後並進入該門市，
    即至櫃臺前將該柴刀舉向右肩、刀刃向前，使店員甲○○得
    見該把柴刀，並命甲○○交出新臺幣（下同）3千元，甲○
    ○因見該把柴刀在乙○○肩上，且刀刃向己，而心生畏懼至
    使不能抗拒，遂自收銀機中取出3千元交付予乙○○。乙○
    ○取得款項後再返回重光醫院，為據報趕至現場之警察逮捕
    。
二、案經苗栗縣警察局頭份分局報告臺灣苗栗地方法院檢察署檢
    察官偵查後起訴。
    理  由
一、訊據上訴人即被告乙○○（下稱被告）固坦承其於97年8月7
    日凌晨2時2分許，攜帶其所有長約50公分外觀呈鐮刀造型之
    柴刀1把，進入苗栗縣頭份鎮○○里○○路206之1號之丙○
    ○○○○○○○內，並自店員甲○○處取得收銀機中3千元
    之事實，惟矢口否認有何強盜之犯行，並辯稱：伊於案發前
    1天，曾服用伊女友所服用之F2藥物，伊之精神狀態在藥物
    作用下，已處於認知不足之程度，因此對於當時案發之經過
    情形不太清楚；又伊進入超商是向店員借錢，由錄影帶內容
    及甲○○證述可知，被告雖有持刀進入超商及揮舞，但沒有
    做砍人動作，也沒有把刀架在甲○○身上，兩人距離至少70
    公分左右，中間隔著櫃臺，甲○○當時生命沒有受到威脅，
    且未到達不能抗拒之地步，甲○○也說公司說遇到這種情況
    就是盡量配合，因此甲○○自始沒有想要抵抗，他並未想到
    會有生命威脅，被告若有強盜意圖應該令甲○○將收銀機錢
    全部交出；而甲○○如果生命受到威脅應該會將財物全部交
    出，但是甲○○也是依被告指示交付3千元，足證當時心智
    沒有受到壓抑；又甲○○證述被告有可能會越過櫃臺或將柴
    刀砍向他，是不存在的個人猜測，被告與甲○○自始是這種
    距離，本案至多僅構成恐嚇取財云云。經查：
（一）被害人即證人甲○○於原審審理時證稱：「（問：是否可
      說明當天被告到你們店內情形？）大約是兩點多，我在工
      作，看到他從外面進來，我沒有注意，我看到他突然站在
      櫃臺，然後後面背著很大把的柴刀，叫我把錢給他。我猶
      豫了一下，我叫他冷靜一點，他就說他要的不多，只要給
      他3千元就走。」、「我覺得我與他的距離我會被打到，
      我就盡量拖時間，叫他冷靜。」、「（問：他在櫃臺時跟
      你說什麼話？）他就說叫我把錢拿出來給他，他說他需要
      的不多，他要的不多，他要我給他3千元，他要看醫生。
      」：「（問：你當時在警局說被告有說你乖乖配合他就不
      會傷害你這樣的話？）有，好像有，因為這是我當時作的
      口供。」、「（問：被告有無持柴刀在你面前揮舞？你心
      裡的感覺？）有。當然是恐懼。」、「（問：當時收銀機
      內多少錢？）約5千多元」「（問：他只跟你要3千元？）
      對。」、「（問：所以你拿3千元是依他的指示？）對」
      、「（問：那時從你們的距離及他刀的長度，他是否可以
      砍到你？他有做砍你的動作？）砍得到，我確信砍得到。
      他擺在肩上揮舞。」、「（問：你把錢拿出來是出於害怕
      ？）對，我覺得生命受到威脅。」、「（問：在他嘴裡有
      無出現過『借』這個字？）沒有。」、「（問：有無告訴
      過你，改天會還？）沒有。」（見原審卷第72～82頁）。
      可見證人甲○○當時係看見被告手持柴刀，因害怕被告對
      其不利，而在心生畏懼，且無法抗拒之情形下，始依被告
      之指示，於收銀機內取出3千元交予被告的。本件證人甲
      ○○於原審法院審理時，已到庭證述明確，且也給予被告
      對質詰問之機會，被告請求本院再次傳喚證人甲○○到庭
      作證，本院認為無此必要，併予說明。
（二）原審法院於97年9月30日審判程序當庭勘驗當時超商錄影
      光碟結果為：當時現場狀況為，被告進入超商後手持柴刀
      ，將柴刀靠在櫃臺上面，以此顯示於被害人甲○○，之後
      將柴刀舉向右肩，做得以砍向店員之姿勢。店員於櫃臺內
      避開，被告仍持柴刀往店員方向跟進，在櫃臺外跟隨，被
      告始終以左手指向店員，並右手持刀扛於肩上，且刀刃向
      前，店員欲交付金錢予被告時，鈔票掉落地上，被告指示
      店員拾起交付被告，被告取得金錢後有數鈔動作，隨即放
      入褲袋離開超商等情，此有該勘驗筆錄在卷可稽（見原審
      卷第63頁）。此項光碟所顯示當時案發之經過，核與證人
      甲○○前開證述之事實經過大致相符，更足以佐證證人甲
      ○○前開所為證述應屬實在，而具有憑信性。
      本件之錄影光碟既經原審法院勘驗明確，被告並未提出原
      審勘驗結果有何與事實不一致之情形，以供本院審酌，僅
      空言要求本院再次勘驗錄影光碟，本院認為被告此項所請
      尚無必要，併此說明。
（三）綜上可知：(1)被告自始至終並未曾向店員甲○○說明其係
      欲「借錢」，而係直接令甲○○交出財物，故其辯稱並無
      不法之犯意云云，即難憑採；(2)又被告與被害人甲○○之
      距離僅為便利商店寬約僅70公分之櫃臺，及被告始終於櫃
      臺外跟隨櫃臺內之甲○○而移動自身位置，並將長達50公
      分呈鐮刀造型柴刀舉在肩上，且刀刃向前之行為觀察，可
      知若被告向前揮舞柴刀即可輕易傷害甲○○之生命及身體
      安全，故被告除已使甲○○心裡受到強大壓制而難於抗拒
      外，亦顯已達足使一般人身體上或精神上達於不能或顯難
      抗拒之程度；且甲○○亦證述被告之動作顯已對其心理發
      生恐怖而抑制其抗拒之作用，故本件不得因便利超商內部
      公司規定有遇搶案毋需抵抗之內規，而否定甲○○主觀上
      受有心裡壓制之事實；(3)再甲○○於交付金錢予被告時，
      竟將手中持有之鈔票掉落在地之情形以觀，足以證明甲○
      ○證述其當時心境害怕之情形，尚非子虛。(4)再自超商現
      場錄影光碟顯示被告當日所攜帶之物，乃係具有殺傷力可
      持作凶器呈鐮刀造型，長度約50公分之柴刀1把，依一般
      社會通常智識之人見之，則均當生可怖之感，而本件被害
      人甲○○亦因此依被告指示交付收銀機內3千元予被告，
      適足資佐證其心理上已完全受到被告之壓制，而聽從被告
      之指示交付財物。故被告辯稱：被害人甲○○如果生命受
      到威脅應該會將財物全部交出，被害人甲○○也是依被告
      指示交付3千元，足證當時心智沒有受到壓抑云云，即顯
      屬誤解甲○○之所以未交付收銀機內全部財物，乃係依從
      被告之指示，是其所辯無從為被告有利之認定，乃屬當然
      。(5)依前所述，被告所為顯已達於使被害人不能抗拒之程
      度，是被告辯稱：其沒有做砍人動作，也沒有把刀架在甲
      ○○身上，甲○○當時生命沒有受到威脅，且未到達不能
      抗拒之地步，又因便利超商公司有內規，故甲○○自始沒
      有想要抵抗，並未想到會有生命威脅云云，即屬事後卸責
      之詞，難以採信。
（四）按刑法強盜罪之所謂「至使不能抗拒」，係指行為人所施
      用之強暴、脅迫手段，就當時之具體事實，予以客觀之判
      斷，足使一般人身體上或精神上達於不能或顯難抗拒之程
      度而言，不以被害人之主觀意思為準，亦不以被害人完全
      喪失抗拒能力為要件；且所謂「至使不能抗拒」，祗須行
      為人所用之強制手段，足使被害人「發生恐怖而抑制其抗
      拒作用」為已足，「並非以被害人完全喪失抗拒能力」為
      要件。其判斷上，則係指行為人所為之強暴、脅迫等不法
      行為，就當時之具體事實，「予以客觀之判斷」，足使被
      害人身體上或精神上達於不能或顯難抗拒之程度而言，亦
      即：在「客觀上」足使被害人喪失意思自由，並達於不能
      抗拒之程度者而言。此有最高法院93年度台上字第6040號
      、94年台上字第4111號、93年度台上字第4549號、95年度
      台上字第2838號及95年度台上字第5006號諸判決意旨足資
      參照。綜上所述，被告前開之犯行，顯合於使被害人甲○
      ○「致使不能抗拒之程度」，被告之行為該當於加重強盜
      罪之構成要件殆無可疑。是被告辯稱其所為至多僅構成恐
      嚇取財云云，應屬避就之詞，難以採信。
（五）次按，所謂心神喪失係指行為時之精神，對於外界事務全
      然缺乏知覺理會及判斷作用，而無自由決定意思之能力者
      而言。所謂精神耗弱係指行為時因精神障礙或其他心智缺
      陷，致其辨識能力顯著減低者而言，屬於行為有責性之判
      斷範疇，且係指行為時之精神，對於外界事務之判斷能力
      ，較普通人之平均程度，顯然減退者而言。最高法院94年
      度台上字第2975號、97年度台上字第4927號及96年度台上
      字第466號刑事判決意旨足資參照。經查：(1)自證人甲○
      ○之證述內容可知，本件被告於為強盜犯行當時之精神狀
      態，顯並非對於外界事務全然欠缺知覺理會及判斷作用，
      而有自由決定意思之能力，並可主動告知要求甲○○交付
      3千元，故其於犯罪當時心理狀態並非屬心神喪失。(2)復
      由勘驗超商現場光碟可知，被告於行為當時，並得注意甲
      ○○欲交付之鈔票掉落，並令其撿起；取得財物後並得細
      數財物金額是否正確，足見其辨識能力並無顯著減低之情
      形，且對外界事務仍具有判斷能力，而非屬精神耗弱。是
      被告辯稱其於97年8月6日晚間約5、6點有服用F2藥物以致
      神智不清，不知自己犯罪，請求減免其刑云云，亦難以採
      信。至被告請求傳喚其同居人羅曉涵證明其在案發前1天
      有服用F2藥物，致其神智不清云云；經本院綜合證人甲○
      ○之證述及勘驗現場光碟內容，已就被告行為當時之精神
      狀態，難以認定係處於屬心神喪失或精神耗弱狀態，已詳
      為析述如上，故本院認無再行傳喚羅曉涵查明之必要，附
      此敘明。
二、綜上所述，被告前揭辯稱伊並無強盜犯意，且犯案當時精神
    有不足之情形云云，顯係事後飾卸之詞，難以憑採。本件事
    證已臻明確，被告犯行堪以認定，應予依法論科。
三、論罪科刑之理由：
（一）按刑法第321條第1項第3款所謂之兇器，其種類並無限制
      ，凡客觀上足對人之生命、身體、安全構成威脅，具有危
      險性之兇器均屬之，且祇須攜帶此種具有危險性之兇器為
      已足，有最高法院48年台上字第1367號、41年台非字第38
      號判例、79年台上字第5253號判例可供參照。本案被告係
      持具有殺傷力且略帶生鏽、長度約50公分之金屬製柴刀，
      依前開說明，應屬兇器無疑。核被告所為，係犯刑法第32
      8條第1項之強盜罪，而有同法第321條第1項第3款之攜帶
      兇器情形，應依同法第330條第1項論處，成立攜帶兇器強
      盜罪。又被告乙○○有事實欄所示之前科紀錄，有臺灣高
      等法院被告前案紀錄表在卷足憑，其於有期徒刑執行完畢
      後，5年內故意再犯上開有期徒刑以上之罪，構成累犯，
      應依刑法第47條第1項規定，加重其刑。
（二）乃原審適用刑事訴訟法第299條第1項前段，刑法第328條
      第1項、第321條第1項第3款、第330條第1項、第47條第1
      項之規定，並審酌被告有如事實欄所示之前科紀錄，仍未
      能警惕自新，而再犯下本件強盜犯行，顯見其無悔改之決
      心，又其正值青壯，不思以正當途徑賺取所需，卻以強盜
      方式，意圖牟取他人財物，且為求強盜犯行之順利遂行，
      事先竊取他人所有機車，並持甚具殺傷力之柴刀以為遂行
      強盜犯行之用，是見其手段甚劣，惡性亦屬重大，復考量
      被告犯後態度不佳，及審酌被告所獲得財物金額非鉅，並
      衡酌被告之生活狀況、品行、國中肄業之智識程度及公訴
      人求刑之情形等一切情狀，就加重強盜部分量處被告有期
      徒刑8年，其認事用法均無違誤，量刑亦稱妥適，原審判
      決此部分即應予維持。被告提起上訴，猶執前詞，否認有
      為本件加重強盜罪之犯行云云，為無理由，應駁回被告之
      上訴。
據上論結，應依刑事訴訟法第368條，判決如主文。
本案經檢察官吳經綸到庭執行職務。
中    華    民    國    98    年    3    月    11    日
            刑事第十一庭  審判長法  官  陳  朱  貴
                                法  官  胡  文  傑
                                法  官  何  志  通
以上正本證明與原本無異。
如不服本判決應於收受送達後十日內向本院提出上訴書狀，其未
敘述上訴理由者，並得於提起上訴後十日內向本院補提理由書狀
（均須按他造當事人之人數附繕本）「切勿逕送上級法院」。
                                書記官  高  麗  淇
中    華    民    國    98    年    3     月    11    日


司法院資訊處製作；財團法人民間司法改革基金會備份。
